臺灣臺南地方法院民事判決　　　　　　　98年度訴字第1394號
原　　　告　謝時化
訴訟代理人　彭志傑律師
被　　　告　李宗江
　　　　　　李昆諺
共　　　同
訴訟代理人　郭清寶律師
上列當事人間請求塗銷所有權移轉登記等事件，經本院於民國
100年7月5日言詞辯論終結，判決如下：
    主  文
原告之訴及假執行之聲請均駁回。
訴訟費用由原告負擔。
    事實及理由
一、程序方面：按確認法律關係之訴，非原告有即受確認判決之
    法律上利益者，不得提起之，民事訴訟法第247條第1項前段
    定有明文。又所謂即受確認判決之法律上利益，係指因法律
    關係之存否不明確，致原告在私法上之地位有受侵害之危險
    ，而此項危險得以對於被告之確認判決除去之者而言，故確
    認法律關係成立或不成立之訴，苟具備上開要件，即得謂有
    即受確認判決之法律上利益，縱其所求確認者為他人間之法
    律關係，亦非不得提起（最高法院42年台上字第1031號判例
    意旨參照）。查本件原告先位聲明請求確認被告間就附表所
    示之土地買賣關係及設定抵押權所擔保之債權不存在一節，
    為被告所否認，則兩造對於買賣關係及抵押權所擔保之債權
    存否既生爭執，原告對被告李宗江之債權因此有受侵害之危
    險，應認該危險得以對於被告以確認判決除去，即有受確認
    判決之法律上利益，核與上開規定相符，應准許之，合先敘
    明。
二、原告起訴主張：緣原告持被告李宗江於民國94年11月19日所
    簽發票載金額新台幣（下同）29,383,106元之本票，向臺灣
    桃園地方法院（以下簡稱桃園地院）聲請本票裁定，經該院
    於97年11月10日以97年度司票字第7887號民事裁定准許強制
    執行，惟被告李宗江於收到前開民事裁定後，為逃避其應負
    擔之本票債務，意圖損害原告之債權，竟與被告李昆諺就被
    告李宗江所有如附表一所示土地為通謀虛偽意思表示訂立最
    高限額抵押權設定契約，並於97年11月24日向辦理最高限額
    抵押權設定登記予被告李昆諺；被告2人另就附表二所列土
    地，於97年11月2日為通謀虛偽意思表示訂立買賣契約，並
    由被告間於97年11月28日通謀虛偽意思表示將該等土地以買
    賣為原因而移轉登記為被告李昆諺所有，被告間就附表一所
    示土地之最高限額抵押權設定契約及設定登記行為，及附表
    二所示土地之買賣契約及所有權移轉登記行為，均係通謀虛
    偽意思表示，應屬無效。原告爰依民法第87條、第113條、
    第242條之規定，提起先位之訴請求確認被告間所為之最高
    限額抵押權設定契約及買賣關係不存在，並代位被告李宗江
    請求被告李昆諺就附表一所示土地之最高限額抵押權之登記
    ，及附表二所示土地之所有權移轉登記，予以塗銷。次者，
    若認被告間非屬通謀虛偽意思表示，惟被告於行為時均明知
    被告李宗江之財產總額不足以清償原告之債權，原告依民法
    第244條第2項、第4項之規定，提起備位之訴請求撤銷被告
    間就附表一所示土地之最高限額抵押權設定契約、登記行為
    及附表二所示土地之買賣契約、所有權移轉行為，將土地並
    回復登記為被告李昆諺所有。為此聲明：1.先位部分：(1)確
    認被告間就附表二所示之土地，於97年11月2日所為之買賣
    關係不存在。(2)被告李昆諺應就附表二所示土地於97年11月
    28日以買賣為原因所為之所有權移轉登記，應予塗銷。(3)確
    認被告間就附表一所示之土地所為之最高限額抵押權設定契
    約不存在。(4)被告李昆諺就附表一所示土地於97年11月24日
    所設定之最高限額抵押權登記，應予塗銷。並願供擔保請准
    宣告假執行。2.備位部分：(1)被告間就附表二所示之土地，
    於97年11月2日所為之買賣行為及於97年11月28日以買賣為
    原因所為之所有權移轉登記，應予撤銷。(2)被告間就附表一
    所示之土地於97年所為之最高限額抵押權設定契約行為，及
    於97年11月24日所為之最高限額抵押權設定行為，應予撤銷
    。(3)被告李昆諺應塗銷前開所有權移轉登記及抵押權設定登
    記。並願供擔保請准宣告假執行。
三、被告則以：被告李宗江與原告及訴外人葉建林、葉建昌等，
    均係豐譽公司之股東，因豐譽公司積欠謝時化6,392,638元
    ，另積欠原告負責之祥發公司29,383,106元，所以在94年11
    月19日，原告要求以豐譽公司名義簽發面額29,383,106元之
    本票作為債權憑證，原告並要求被告李宗江、葉建昌、葉建
    林及原告等股東在上開本票上簽名，作為見證，豈料原告取
    走本票後，非但不在該本票上蓋公司章，卻在受款人處簽名
    ，嗣於97年11月19日，因該本票時效期間即將屆滿，原告要
    求被告李宗江及葉建林、葉建昌重新簽發本票。葉建林、葉
    建昌雖答應重新簽發本票，但要求原告應簽立「共同聲明書
    」。因被告李宗江不答應原告要求重新簽發本票，詎原告竟
    將票面金額29,383,106元之本票，聲請裁定准許強制執行，
    由上可知，系爭本票債權根本不存在。原告先位主張被告就
    附表一所示土地之最高限額抵押設定及附表二所示之土地買
    賣契約及移轉登記行為，均屬通謀虛偽意思表示，被告否認
    之，原告自應負舉證之責（最高法院48年台上字第29號判例
    意旨參照）。又原告備位主張被告間之有償行為損害及原告
    債權，並未舉證符合民法第244條第2項之要件。97年11月前
    被告李宗江因需支出高額訴訟費用，只好出售名下共有之土
    地予被告李昆諺，並約定價金為2,880,000元，又因土地部
    分有三七五租約存在，若移轉所有權將產生其他補償金等費
    用，故於將附表一、二之土地分別出售或設定抵押予李昆諺
    ，作為取得被告李昆諺支付金額之對價，被告李宗江取得土
    地買賣款1,190,000元，及借款金額1,880,000元，共計3,07
    0,000元，而系爭土地經本院執行處囑託鑑定價格為2,624,0
    00元，被告李昆諺亦支付高於市場合理之對價，又被告李宗
    江係在97年11月17日始收到本件原告主張債權存在之本票裁
    定，被告係於97年11月2日訂立契約，被告李昆諺並不知被
    告李宗江與原告之債權糾紛，故被告於行為時並非明知所有
    損害於原告之權利等語資為抗辯。為此聲明：駁回原告之訴
    。如受不利之判決，請准供擔保以免假執行。
四、本件有關原告主張：其持有被告李宗江於94年11月19日所簽
    發票載金額29,383,106元之本票，向桃園地院聲請本票裁定
    ，經該院於97年11月10日以97年度司票字第7887號民事裁定
    許可強制執行，且上開本票債權業經另案判決認定確屬存在
    ，又被告間之土地設定抵押權及買賣情形如附表一、二所示
    等情，為被告所不爭執，固堪信為真實。原告復主張其對被
    告李宗江確有本票債權，被告間所為之如附表一所示之抵押
    權所擔保之債權及附表二所示之買賣關係均不存在，因此所
    為設定抵押權及移轉所有權行為係通謀虛偽意思表示而無效
    ；又縱認上開抵押權設定及移轉所有權之行為有效，該等有
    償行為亦害及原告債權，原告得依法請求撤銷等情，則為被
    告所否認，並以前揭情辭置辯，則本件兩造爭執之要旨在於
    ：(一)原告對被告李宗江是否有29,383,106元之本票債權？(二)
    如附表一、二所示之抵押權所擔保之債權及買賣關係是否存
    在，該等抵押權設定行為及所有權移轉行為是否為通謀虛偽
    意思表示而無效？(三)如附表一、二所示之抵押權設定及買賣
    行為，是否有害於原告之債權？被告李昆諺是否知悉？
五、得心證之理由：
  (一)按訴訟標的之法律關係，於確定之終局判決中經裁判者，當
    事人之一造以該確定判決之結果為基礎，於新訴訟用作攻擊
    防禦方法時，他造應受其既判力之拘束，不得以該確定判決
    言詞辯論終結前，所提出或得提出而未提出之其他攻擊防禦
    方法為與該確定判決意旨相反之主張，法院亦不得為反於確
    定判決意旨之裁判（最高法院著有30年上字第8號、42年臺
    上字第1306號判例意旨參照）。亦即，確定判決所生之既判
    力，除使當事人就確定終局判決經裁判之訴訟標的法律關係
    ，不得更行起訴或為相反之主張外，法院亦不得為與確定判
    決意旨相反之裁判，始能避免同一紛爭再燃，以保護權利，
    維持法之安定及私法秩序，達成裁判之強制性、終局性解決
    紛爭之目的。申言之，法院於將抽象之法律條文，經由認事
    用法之職權行使，以判決形式適用於具體個案所確定之權利
    義務關係，乃當事人間就該事件訴訟標的之具體規範，對於
    雙方當事人及法院均具有拘束力，當事人間之權利義務關係
    因而調整，不容當事人再為相反之爭執，法院更應將之作為
    「當事人間之法」而適用於該當事人間之後續訴訟（最高法
    院93年台上字第1736號判決意旨參照）。經查，原告所持被
    告李宗江於94年11月19日所簽發票載金額29,383,106元之本
    票係為擔保清償原告加入為豐譽公司股東前，葉建林擔任公
    司負責人，原告及葉建昌擔任執行股東期間（92年6月30日
    以前），豐譽公司向原告謝時化借貸之借款債務，則系爭本
    票既由被告李宗江與葉建昌及葉建林共同簽發交與原告，金
    額且經彼等於簽發時召開的股東臨時會中討論確認，又迄未
    清償等情，雖經被告李宗江另案請求確認本票債權不存在，
    惟台灣士林地方法院以99年度簡上字第20號業已判決被告李
    宗江敗訴確定在案，此有原告提出之該案判決書及確定證明
    書足憑，且為被告所不爭執，故原告對被告李宗江既經另案
    判決確定有29,383,106元本票債權存在，兩造即不得再為相
    反之主張、爭執，本院亦不得再為相反之認定。是原告對被
    告李宗江29,383,106元本票債權存在，洵堪認定。被告於本
    件仍爭執本票債權不存在云云，自無可採。
  (二)按民法第87條第1項所謂通謀虛偽意思表示，乃指表意人與
    相對人互相故意為非真意之表示而言，故相對人不僅須知表
    意人非真意，並須就表意人非真意之表示相與為非真意之合
    意，始為相當，若僅一方無欲為其意思表示所拘束之意，而
    表示與真意不符之意思者，尚不能指為通謀而為虛偽意思表
    示，在贈與或買賣契約，亦不能僅因契約當事人間有特殊親
    誼關係或價金之交付不實，即謂該贈與或買賣係通謀虛偽成
    立。經查：
  1.本件實際為附表一、二所示土地之買賣、設定抵押權、交付
    款項之行為人實為被告李宗江及其兄即訴外人李宗相（即被
    告李昆諺之父），僅李宗相以其子即被告李昆諺名義為之（
    登記及匯款帳戶均為李昆諺之名義）等節，為被告2人所自
    承，且經證人李宗相、李蔡玲娟夫妻到庭結證在卷（見本院
    卷168至176頁），則有關抵押權所擔保債權及土地買賣契約
    是否存在，應合併觀察被告李宗江與訴外人李宗相之間是否
    有互為通謀虛偽意思之表示。
  2.經本院隔離訊問被告李宗江、李昆諺、證人蔡玲娟、李宗相
    等人，證人李蔡玲娟結證稱：「（問：關於系爭土地買賣或
    設定抵押的事，你除了在買賣契約書上有當見證人簽名外，
    是否有參與其他？）之前是我小叔打電話來跟我先生說要賣
    土地，我經過他們談話得知此事，價格的部分我們最後是決
    定以公告地價向我小叔購買系爭土地。」、「（問：為何將
    土地登記在被告李昆諺名下？）平常我先生就有把財產做規
    劃，也有錢放在子女名下，想說省得以後還要二次登記。」
    、「（問：你或李宗相是否有借錢給被告李宗江？）第一筆
    117萬元是買土地的錢，其餘陸續的匯款因為部分土地是375
    減租的土地，沒有辦法過戶，所以才以設定抵押的方式處理
    ，超過117萬元部分的匯款是購買375減租租約土地的錢。」
    等語(見本院卷第172頁背面、第173頁背面)；另證人李宗相
    結證稱：「（問：買賣系爭土地的價金目前支付多少？）2
    萬元的訂金，以及幫被告李宗江代墊了117萬元裁判費，後
    來被告李宗江缺錢就找我要，由我處理匯給李宗江的錢就是
    李昆諺要借給李宗江的錢，因為前都是李昆諺的。」等語（
    見本院卷175頁），核與被告2人當庭陳述內容大致相符，雖
    被告間為所買賣行為（97年11月）迄至本院作證時日，已相
    隔約1年7個月，當事人之記憶可能因時間之經過而模糊不清
    ，以致被告所述與證人李蔡玲娟、李宗相之證言稍有出入，
    惟縱觀渠等4人所陳事實經過，實難認定被告間所為買賣行
    為確屬虛偽。再者，附表一所示土地被告李宗江所有之部分
    於97年度之公告現值金額為2,893,466元，此有原告所提出
    之財政部台北市國稅局財產歸屬資料清單影本1份在卷可佐
    ，被告間約定以土地公告現值數額作為買賣價金金額等情，
    亦難謂有何顯不相當之情形，尚難認被告間買賣土地之行為
    係屬通謀虛偽意思表示。
  3.末查，被告李宗江業已收受被告李昆諺給付金額307萬元（
    附表二所示已移轉登記土地之買賣價金2萬元、117萬元及後
    續借貸188萬元），此有中國信託商業銀行函復本院被告李
    昆諺之歷史交易查詢報表及被告提出台幣提存交易憑證等件
    在卷可稽（見本院卷136頁、218至第224頁），可見被告李
    宗江係以相當於公告現值之價額（288萬元）出售附表一所
    示之8筆土地予被告李昆諺，除已完成移轉登記其中如附表
    二所示之4筆土地，並獲得該4筆土地價金119萬元，其餘土
    地雖尚未移轉所有權登記，惟被告李宗江為向被告李昆諺借
    得款項而將如附表一所示之土地設定最高限額抵押權予被告
    李昆諺，並陸續取得188萬元借款，足認被告李宗江移轉附
    表二所示之所有權及設定附表一所示之抵押權予被告李昆諺
    ，確有獲有買賣價金及借貸款項，此外原告復未能舉證證明
    被告間係基於通謀虛偽意思表示而成立買賣契約及抵押權契
    約，即難謂被告間之抵押權設定行為及買賣行為無效或不存
    在，故原告主張代位被告李宗江請求被告李昆諺塗銷附表一
    、二所示之土地抵押權設定登記及所有權移轉登記，難謂可
    採。
  (三)按債務人所為之有償行為，於行為時明知有損害於債權人之
    權利者，以受益人於受益時亦知其情事者為限，債權人得聲
    請法院撤銷之，民法第244條第2項定有明文。本件被告間之
    買賣及設定抵押權之行為既屬有效，已如前述，惟查，被告
    李昆諺陳稱其並未親自處理系爭土地買賣及設定抵押權，均
    係委由父親李宗相處理等語；訴外人李宗相則稱：被告李宗
    江與其洽談買賣土地之事僅提及是要還中國信託之貸款及背
    信官司需要用錢，並沒有提及原告持有之系爭本票等語（見
    本院卷168頁背面、174頁），就此原告尚無法證明被告李昆
    諺或訴外人李宗相明知上開買賣及設定抵押權之行為，足生
    損害於原告之債權。因之，原告依民法第244條第2項規定，
    以被告間之買賣及設定抵押權行為係詐害行為，有害伊之債
    權，請求撤銷該買賣及設定抵押權行為，並命被告李昆諺塗
    銷其所有權移轉登記及抵押權設定登記，尚難謂為正當。
六、從而，原告先位依民法第242條、第113條、第87條規定，請
    求確認被告間就如附表一、二所示土地之抵押債權及買賣關
    係不存在，被告李昆諺應塗銷抵押權設定及所有權移轉登記
    ；備位依民法第244條第2項規定，請求撤銷被告間就如附表
    一、二之抵押權設定及所有權移轉之債權及物權行為，被告
    李昆諺應塗銷抵押權設定及所有權移轉登記，均為無理由，
    應予駁回。又原告之訴既經駁回，其假執行之聲請亦失所附
    麗，應併予駁回。
七、兩造其餘之攻擊或防禦方法及未經援用之證據，經本院斟酌
    後，認為均不足影響本判決之結果，自無逐一詳予論駁。
八、訴訟費用負擔之依據：民事訴訟法第78條。
中    華    民    國    100    年    7    月    19    日
                  民事第一庭    法      官  蔡雅惠
以上正本係照原本作成
如對本判決上訴，須於判決送達後20日內向本院提出上訴狀。
如委任律師提起上訴者，應一併繳納上訴審裁判費。
中    華    民    國    100    年    7    月    19    日
                                書記官  詹書瑋
 附表一：
┌──┬───────────┬───────────┐
│編號│  土地坐落及權利範圍  │ 被告間設定抵押權情形 │
├──┼───────────┼───────────┤
│ 一 │坐落台南市後壁區下茄苳│被告李宗江於97年11月24│
│    │段一○八九地號土地，權│日設定擔保債權總金額新│
│    │利範圍三分之一。      │台幣300萬元抵押權登記 │
│    │                      │予被告李昆諺。        │
├──┼───────────┼───────────┤
│ 二 │坐落台南市後壁區下茄苳│同上（共同擔保）。    │
│    │段一○九八地號土地，權│                      │
│    │利範圍三分之一。      │                      │
├──┼───────────┼───────────┤
│ 三 │坐落台南市後壁區安溪寮│同上（共同擔保）。    │
│    │段頂寮小段二一八九地號│                      │
│    │土地，權利範圍三分之一│                      │
│    │。                    │                      │
├──┼───────────┼───────────┤
│ 四 │坐落台南市○○區○鎮段│被告李宗江於97年11月24│
│    │一八七七地號土地，權利│日設定擔保債權總金額新│
│    │範圍三分之一。        │台幣500萬元抵押權登記 │
│    │                      │予被告李昆諺。        │
├──┼───────────┼───────────┤
│ 五 │坐落台南市○○區○○段│同上（共同擔保）。    │
│    │八六九地號土地，權利範│                      │
│    │圍三分之一。          │                      │
├──┼───────────┼───────────┤
│ 六 │坐落台南市○○區○○段│同上（共同擔保）。    │
│    │八七二地號土地，權利範│                      │
│    │圍六分之一。          │                      │
├──┼───────────┼───────────┤
│ 七 │坐落台南市○○區○○段│同上（共同擔保）。    │
│    │八四三地號土地，權利範│                      │
│    │圍六分之一。          │                      │
├──┼───────────┼───────────┤
│ 八 │坐落台南市○○區○○段│同上（共同擔保）。    │
│    │八七五地號土地，權利範│                      │
│    │圍六分之一。          │                      │
└──┴───────────┴───────────┘
 附表二：
┌──┬───────────┬───────────┐
│編號│  土地坐落及權利範圍  │    被告間買賣情形    │
├──┼───────────┼───────────┤
│ 一 │坐落台南市○○區○○段│被告李宗江於97年11月28│
│    │八六九地號土地，權利範│日以買賣為原因移轉登記│
│    │圍三分之一。          │予李昆諺。            │
├──┼───────────┼───────────┤
│ 二 │坐落台南市○○區○○段│同上。                │
│    │八七二地號土地，權利範│                      │
│    │圍六分之一。          │                      │
├──┼───────────┼───────────┤
│ 三 │坐落台南市○○區○○段│同上。                │
│    │八四三地號土地，權利範│                      │
│    │圍六分之一。          │                      │
├──┼───────────┼───────────┤
│ 四 │坐落台南市○○區○○段│同上。                │
│    │八七五地號土地，權利範│                      │
│    │圍六分之一。          │                      │
└──┴───────────┴───────────┘